【裁判字號】    97,簡,772
【裁判日期】    981028
【裁判案由】    老人福利法
【裁判全文】
臺北高等行政法院判決
                                       97年度簡字第772號
原      告  甲○○
被      告  臺北縣政府
代  表  人  乙○○（縣長）住同.
訴訟代理人  丁○○
            丙○○
上列當事人間因老人福利法事件，原告不服內政部中華民國97
年10月7 日台內訴字第0970131026號訴願決定，提起行政訴訟。
本院判決如下：
    主  文
訴願決定及原處分均撤銷。
訴訟費用由被告負擔。
    事實及理由
一、事實概要：原告於民國97年1 月1 日向臺北縣新店市公所申
    請97年度中低收入老人生活津貼，經被告核定發給每月中低
    收入老人生活津貼新臺幣（下同）6,000 元，並獲領97年1
    月至4 月中低收入老人生活津貼共2 萬4,000 元。嗣經被告
    查得原告於83年2 月28日出境後，至96年9 月12日始入境，
    其自97年1 月1 日申請日起算最近1 年居住國內僅111 日，
    未超過183 日，不符中低收入老人生活津貼發給辦法第2 條
    第1 項第1 款規定，應不具中低收入老人生活津貼申領資格
    ，被告即依老人福利法第12條第5 項規定，以97年7 月1 日
    北府社老字第0970482269號函（下稱原處分）註銷其核列資
    格，並通知原告於文到60日內，繳回溢領之中低收入老人生
    活津貼，共計2 萬4,000 元。原告不服，提起訴願經決定駁
    回，遂提起本件行政訴訟。
二、原告主張：
（一）被告以原告於83年2 月28日出境96年9 月12日入境，認定
      原告自96年1 月31日起至97年1 月31日止出境天數累計已
      達224 天而裁定註銷資格，卻不以原告自96年9 月12日入
      境起算至97年3 月12日止已達最近一年居住國內183 天即
      符合資格。原告自97年3 月起即符合中低收入老人生活津
      貼發給辦法第2 條規定，被告即應將停發之97年5 、6 月
      份老人生活津貼予以補發，至於溢發97年1 、2 月份則予
      扣回，兩相抵銷，原告並無繳回1 、2 月份金額之義務至
      明。而97年3 、4 月並無溢發事實自無繳回之理由。
（二）被告漠視原告權益應負延宕責任：
      自97年5 月起停發原告老人生活津貼致使原告三餐無著，
      按原告於97年1 月3 日申請老人生活津貼後即蒙於97年2
      月4 日、97年3 月11日、97年4 月11日將按月6,000 元匯
      入原告存摺；於97年5 月上旬竟被無預警停發後，原告立
      即向市公所等單位查詢，均告以不明原因停發，至2 個月
      後，原告於97年7 月10日始獲告知因最近1 年居住未超過
      183 天而註銷請領資格，如仍欲申領老人生活津貼，需待
      符合最近1 年居住國內超過183 日後，至戶籍所在地提出
      申請云云。查原告至97年3 月12日起即符合申領資格，若
      被告於發覺原告請領老人津貼資格不符時立即函告，原告
      即可於3 月份重新申領老人生活津貼，3 、4 月份則可合
      法核給，而將97年1 、2 月份津貼12000 元退回，不致造
      成中斷，故被告未體卹貧苦體弱之老人，斷然予以註銷資
      格，甚至5 、6 月部分亦不補發，顯然有失當之處，而不
      免有行政怠惰之嫌，殊失政府照願無依老人之原意。
（三）臺北縣中低收入老人生活津貼審核作業規定第6 條規定：
      「（一）確實要求村里幹事主動發掘轄區內符合規定之老
      人，並協助辦理申請手續。（二）將申請本津貼之老人及
      其家屬各類所得及財產資料統一造冊，分別函請國稅局及
      稅捐稽徵單位提供最近一年度資料。如申請案內所附資料
      無法辨認或不完備時，應由申請人主動提供相關資料。（
      三）經受理民眾申請後，應依本規定儘速完成調查及初審
      ，並將本府審查結果函轉通知申請人。經本府審查不符合
      本津貼申領資格者，如符合他項津貼申請資格，應主動協
      助民眾辦理該項補助。（四）經審查符合申領資格者，如
      有縣內遷移情形，應由遷移後戶籍所在地之鄉（鎮、市）
      公所繼續辦理後續事宜。申請案件於當月十五日以前備齊
      證件提出申請，經本府審查符合資格者，發給備齊證件日
      當月份之生活津貼，如係當月十六日以後備齊證件提出申
      請，經本府審查符合資格者，自備齊證件日之次月份起發
      給生活津貼。」，由上述規定可見政府主動、積極照顧老
      人生活之德政。本件原處分認定原告不符請領老人生活津
      貼之唯一原因為未在最近1 年內居住國內滿183 天，其餘
      申請條件並無變動，則一旦居住國內之期間屆滿183 天即
      可續行發放；或在發覺原告有上開未居住國內滿183 天情
      形，立即通知原告於屆滿法定183 天起迅速補辦始符上開
      主動、積極照顧老人之美意甚明，乃原處分及原決定未詳
      查上述相關規定，顯有違誤，應請撤銷。
（四）原告並聲明：撤銷訴願決定及原處分。
三、被告則以：
（一）原告前於97年1 月1 日向新店市公所提出申請97年度中低
      收入老人生活津貼申請，並獲被告97年1 月至4 月份中低
      收入老人生活津貼，每月6,000 元，共2 萬4,000 元整，
      惟經查核原告前於83年2 月28日出境後，至96年9 月12日
      始入境，依據內政部96年7 月11日修正發布之「中低收入
      老人生活津貼發給辦法」第2 條第1 項第1 款規定，申請
      發給生活津貼者需符合最近1 年居住國內超過183 日，原
      告自96年1 月1 日起至97年1 月1 日止出境天數累計已達
      255 天，依前揭規定，原告於申請97年度中低收入老人生
      活津貼時應不具中低收入老人生活津貼請領資格。
（二）本案原告提起行政訴訟理由指稱其於96年9 月12日入境，
      應以97年3 月12日起回溯最近1 年居住國內已滿183 日之
      認定資格為依據，惟依中低收入老人生活津貼發給辦法第
      2 條第1 項第1 款規定「申請發給生活津貼者需符合最近
      1 年居住國內超過183 日。」，因此被告以原告97年1 月
      1 日向臺北縣新店市公所申請97年度中低收入老人生活津
      貼為申請基準日，往前推算最近1 年居住國內滿183 日始
      為符合申領資格，然原告自96年9 月12日入境至97年1 月
      1 日居住仍未滿183 日，故與中低收入老人生活津貼發給
      辦法第2 條第1 項第1 款規定不符，原告即不具請領97年
      度中低收入老人生活津貼資格。
（三）又基於社會資源之有效利用考量，原告如欲取得中低收入
      老人生活津貼資格，除申請時應符合上開要件外，並應於
      核准後繼續合於該規範要求。是以，被告本得依職權查核
      臺北縣中低收入老人生活津貼資格經核准後，有無資格變
      動情事，以即時調整。本案被告經比對內政部「全國社會
      福利津貼給付資料比對資訊系統」查知原告之入出境記錄
      ，其自96年9 月12日入境至97年1 月1 日申請日止，居住
      國內未滿183 日，已如前述，故原告主張應自97年3 月12
      日起回溯最近一年居住國內已滿183 日之資格，並應補發
      其97年5 月及6 月份中低收入老人生活津貼之主張並無足
      採，從而原處分於法並無不合。
（四）又有關中低收入老人生活津貼之申請，依中低收入老人生
      活津貼發給辦法第2 條及第5 條規定，符合申請資格之老
      人應以書面向戶籍所在地之鄉（鎮、市）公所提出申請，
      且該辦法第5 條第3 項規定，鄉（鎮、市）公所受理申請
      後，應依本辦法規定，儘速完成調查及初審，並報經直轄
      市、縣（市）主管機關核定。因此原告仍欲申請本生活津
      貼，需待符合最近一年居住國內超過183 日後，至戶籍所
      在地之鄉（鎮、市）公所填寫申請表，並檢附全戶戶籍謄
      本、所得及財產財稅資料、郵局存簿封面影本等相關資料
      提出中低收入老人生活津貼申請，經審查符合資格後，自
      可獲領中低收入老人生活津貼。
（五）綜上所述，被告依中低收入老人生活津貼發給辦法予以註
      銷原告申領中低收入老人生活津貼之資格，並依老人福利
      法第12條第5 項規定，向原告追繳所溢領之97年1 月至4
      月份中低收入老人生活津貼款項共2 萬4,000 元整，於法
      並無不當。被告並聲明：駁回原告之訴。
四、按「中低收入老人未接受收容安置者，得申請發給生活津貼
    。」「前二項津貼請領資格、條件、程序、金額及其他相關
    事項之辦法，由中央主管機關定之；……」「不符合請領資
    格而領取津貼者，其領得之津貼，由直轄市、縣（市）主管
    機關以書面命本人或其繼承人自事實發生之日起六十日內繳
    還；屆期未繳還者，依法移送行政執行。」老人福利法第12
    條第1 、3 、5 項定有明文。次按「符合下列各款規定之老
    人，得申請發給生活津貼（以下簡稱本津貼）：一、年滿六
    十五歲，並實際居住於戶籍所在地之直轄市、縣（市），且
    最近一年居住國內超過一百八十三日。」內政部發布之中低
    收入老人生活津貼發給辦法第2 條第1 項第1 款亦有明文。
五、經查，原告於97年1 月1 日向臺北縣新店市公所申請中低收
    入老人生活津貼，經被告核定發給每月中低收入老人生活津
    貼6,000 元，並獲領97年1 月至4 月中低收入老人生活津貼
    共2 萬4,000 元等情，有申請文件（含戶籍謄本、存摺影本
    、台北縣政府辦理各項生活扶助切結書）在卷可稽，而原告
    前於83年2 月28日出境，至96年9 月12日始入境，其自97年
    1 月1 日前開申請日起算，最近1 年居住國內僅111 日，未
    超過183 日，不符中低收入老人生活津貼發給辦法第2 條第
    1 項第1 款規定等情，亦有中外旅客入出境紀錄查詢作業在
    卷可參，且為兩造所不爭執，故此部分之事實，堪以認定。
六、被告認原告不符中低收入老人生活津貼申請資格，而以原處
    分撤銷原核定發給原告每月6000元生活津貼之授益處分，原
    告以其97年1 月1 日固未符合申請資格，惟於同年3 月12日
    已符合最近1 年居住國內超過183 日之規定，被告97年7 月
    作成處分撤銷97年1 月至4 月核給之生活津貼，並於撤銷前
    即停發同年5 、6 月之生活津貼，於法有違。是本件之爭點
    即在於：被告於97年7 月1 日以原處分撤銷原核給生活津貼
    之授益處分並命返還已核發之金額時，未斟酌原告已於97年
    3 月12日符合中低收入老人生活津貼申請資格中，居住國內
    超過183 日之要件，仍將97年1 月至6 月之核給津貼處分全
    部撤銷，是否違法？經查：
（一）按「違法行政處分於法定救濟期間經過後，原處分機關得
      依職權為全部或一部之撤銷；其上級機關，亦得為之。」
      行政程序法第117 條第1 項前段定有明文。故違法行政處
      分是否予以撤銷，或為全部或一部之撤銷，原則上係由行
      政機關以裁量決定之。
（二）按「行政機關行使裁量權，不得逾越法定之裁量範圍，並
      應符合法規授權之目的。」行政程序法第10條定有明文；
      又「逾越權限或濫用權力之行政處分，以違法論。」「行
      政機關依裁量權所為之行政處分，以其作為或不作為逾越
      權限或濫用權力者為限，行政法院得予撤銷。」行政訴訟
      法第4 條第2 項、第201 條亦有明文，是可知行政處分如
      有裁量逾越、裁量濫用誤用等裁量瑕疵之情事，行政法院
      自得加以審查。
（三）本件原告97年1 月1 日向臺北縣新店市公所申請中低收入
      老人生活津貼，經查自原告97年1 月1 日申請日起算，原
      告最近1 年居住國內僅111 日，未超過183 日，不符中低
      收入老人生活津貼發給辦法第2 條第1 項第1 款規定，故
      被告認定原准予核發生活津貼之處分違法，應予撤銷，固
      非無據。惟查：
   1、行政法之意思表示，乃公行政或人民，以直接發生行政法
      上效果為目的，所為之表示行為。意思表示之作用，在於
      形成法律規定之法律效果，從而具體實現法律。人民在行
      政程序中之申請即屬之，而人民所為之申請，其程序法上
      之意義在於「開始」行政程序。且行政機關與人民，原則
      上並非處於對立之利害關係，公權力之行使，不僅在實現
      公益，也同時實現私益，基於法治國家行政機關之照顧義
      務，以及調查及闡明，行政機關不僅於人民作成行政法意
      思表示之過程，應給與協助，對人民行政法意思表示更應
      注意意思表示之真義。
   2、在授益處分，基於優惠不得強制給與之法理，須經相對人
      之申請而作成，系爭核發生活津貼之處分，屬有持續效力
      之授益處分，即行政法律關係內之權利及義務，係重覆產
      生，不因一次之實施而完結，原告雖以外觀上之單一行為
      ，提出一次申請，然被告之核定，於原告持續符合申請資
      格之前提下，無待原告再為後續申請，被告均可持續作成
      各次核定發給生活津貼之處分，故除非原告撤回申請，應
      可認原告就系爭生活津貼之申請，並未因單次核定而消滅
      。
   3、被告雖以原告申請時不符合申領資格，經撤銷後，原告如
      已符合申領資格，自得再行提出申請云云，然被告於97年
      7 月1 日始作成原處分以註銷（即撤銷）原告申領中低收
      入老人生活津貼核定，然原告於原處分作成前之97年3 月
      12日已符合前開申領資格，是以如無其他不符申領要件之
      事實，本於原告申請之持續效力，則原核定就此97年3 月
      12日起部分並無違法，依行政程序法第9 條之規定，行政
      機關就該管行政程序，應於當事人有利及不利之情形，一
      律注意，被告就此重要事實本應予以審酌。且依被告依老
      人福利法第12條第3 項後段制定之「台北縣中低收入老人
      生活津貼審核作業規定」第6 點規定：「鄉（鎮、市）公
      所應配合主動配合受理民申請案並依下列規定辦理：（一
      ）確實要求村里幹事主動發掘轄區內符合規定之老人，並
      協助辦理申請手續。……」是依被告前開要點以觀，就符
      合規定但未提出申請之老人，行政機關尚有主動協助申請
      之義務，則對於已提出申請並經核定者，發現部分申請不
      符要件，竟撤銷全部核定，並命返還全部核發之金額，無
      論被告係因誤認原告於97年3 月12日後原告並無申請之事
      實，或有其他誤認應受法律拘束而未從事裁量，被告作成
      原處分顯已違反行政程序法第9 條及前開要點之精神，而
      有裁量違法。
   4、又老人福利法之立法目的，係為維護老人尊嚴與健康，安
      定老人生活，保障老人權益，增進老人福利。有關老人中
      低收入生活津貼之訂價資格、條件，無非係依前開立法目
      的，運用有限資源為合理分配，故被告機關應切實審核，
      駁回不符要件之申請，以達資源之平等利用，本件被告前
      就原告生活津貼之核定，雖有部分（97年1 月1 日至97年
      3 月12日）未符規定，然與其嗣後符合申領規定部分並非
      不可區分，被告如採取將部分違法核定撤銷之方式，就老
      人福利法立法目的之達成並無妨礙，且就原告之權益損害
      亦較少，故被告以原處分註銷97年1 月起全部申領資格之
      核定，亦違行政程序法第7 條揭示之比例原則，其裁量亦
      屬違法。
七、綜上所述，被告認原告申請中低收入老人生活津貼，不符中
    低收入老人生活津貼發給辦法第2 條第1 項第1 款規定，於
    發現後，以原處分註銷原告97年1 月起之申領資格，並依老
    人福利法第12條第5 項規定，命原告繳回溢領之97年1 月至
    4 月生活津貼2 萬4 千元，顯未審酌原告於97年3 月12日起
    ，已符合最近1 年居住國內超過183 日之申請要件，而違反
    行政程序法第7 條、第9 條及被告自行制定之台北縣中低收
    入老人生活津貼審核作業規定第6 點之規定，是其作成原處
    分之裁量權行使即有違法，原告執此指摘原處分違誤，尚非
    無據，訴願決定，予以維持，亦有未合，應由本院將訴願決
    定及原處分，併予撤銷，以資適法，並昭折服。案經撤銷後
    ，被告機關重為處分時，應依本院前開判決意旨，斟酌相關
    事實，妥適行使裁量權，併此敘明。
八、本件事證已臻明確，兩造其餘攻擊防禦方法及聲明陳述，於
    判決結果無影響，無庸逐一論列，且本件係適用簡易訴訟程
    序，爰不經言詞辯論，逕為判決，附此敘明。
據上論結，本件原告之訴為有理由，爰依行政訴訟法第236 條、
第233 條第1 項、第98條第1 項前段，判決如主文。
中    華    民    國    98    年    10    月    28    日
                   臺北高等行政法院第七庭
                                   法  官  劉穎怡
上為正本係照原本作成。
本件以訴訟事件所涉及之法律見解具有原則性者為限，始得於本
判決送達後20日內向本院提出上訴狀並表明上訴理由，如已於本
判決宣示後送達前提起上訴者，應於判決送達後20日內補具上訴
理由（均按他造人數附繕本），且經最高行政法院許可後方得上
訴。
中    華    民    國    98    年    10    月    28    日
                                   書記官  林苑珍


司法院資訊處製作；財團法人民間司法改革基金會備份。
